【裁判字號】    97,台上,3764
【裁判日期】    970814
【裁判案由】    違反毒品危害防制條例
【裁判全文】
最高法院刑事判決            九十七年度台上字第三七六四號
上  訴  人  甲○○
選任辯護人  鄭成東律師
上列上訴人因違反毒品危害防制條例案件，不服台灣高等法院中
華民國九十七年六月十一日第二審判決（九十七年度上訴字第一
一八八號，起訴案號：台灣宜蘭地方法院檢察署九十六年度偵字
第二二一五號，九十六年度偵緝字第一六六、二０九號），提起
上訴，本院判決如下：
    主  文
原判決撤銷，發回台灣高等法院。
    理  由
本件原判決撤銷第一審關於上訴人甲○○部分之不當科刑判決，
改判論處上訴人如其附表一、三所示之共同販賣第一級毒品四罪
（均為累犯）罪刑；又如其附表二所示之販賣第二級毒品五罪（
均為累犯）罪刑；又如其附表四所示之共同販賣第二級毒品十三
罪（均為累犯）罪刑；又轉讓第二級毒品三罪（均為累犯）罪刑
，固非無見。
惟查：(一)、卷宗內之筆錄及其他文書可為證據者，依刑事訴訟法
第一百六十五條第一項規定，應向當事人、代理人、辯護人或輔
佐人宣讀或告以要旨，否則即係於審判期日應調查之證據未予調
查，若採為裁判基礎，其判決即難謂係適法。卷查原審於民國九
十七年五月二十九日審判期日，並未將證人李雅惠、陳銘祺於偵
查中、證人范振豊於警詢中之供述筆錄及慈濟大學濫用藥物檢驗
中心對證人林寬梁、林秋煌、邱創聖、謝勝玉之尿液檢驗總表，
向上訴人及辯護人、檢察官提示或宣讀或告以要旨（見原審卷第
七十二頁至第七十五頁），即係應於審判期日調查之證據未予調
查，遽採前開供述筆錄、尿液檢驗總表作為論處如原判決附表一
、附表二編號１、附表三及附表四所示各罪刑之資料，其判決當
然違背法令。(二)、科刑之判決書，其主文與事實、理由必須互相
一致，否則即屬判決理由矛盾之違法。原判決事實欄一之(一)認定
上訴人係於其附表一所示之時間、地點，販賣第一級毒品海洛因
予林秋煌，其附表一所示之「交易時間」、「交易地點」及「販
賣毒品之方式」各欄，並依序分別記載：「民國九十五年十二月
底某日」、「宜蘭縣宜蘭市○○路○段三十二號十二樓之三附近
」、「林秋煌以其0000000000號行動電話撥打0000000000、0000
000000號行動電話與甲○○聯絡，甲○○以新台幣（下同）五千
元之代價，販賣第一級毒品海洛因予林秋煌一次」等情，亦即認
定上訴人係單獨於前開時地販賣海洛因予林秋煌，理由內亦未說
明上訴人之前開犯行係與他人共同為之（見原判決第九頁第十六
行、第十七行），然其主文欄第二項及附表一之「處刑主文」欄
，則分別諭知：「甲○○犯如附表一……所示之罪……處如附表
一……所示之刑」、「『共同』販賣第一級毒品，累犯，處……
」；又原判決主文欄第二項諭知：「（上訴人）轉讓『第二級毒
品』參罪，均累犯，各處……」，但其事實欄一之(五)初則記載：
上訴人「基於無償轉讓『第一級毒品海洛因』之犯罪決意」，旋
又認定：上訴人「自九十五年七、八月間起至九十六年一月十八
日止，在宜蘭縣宜蘭市光復國小附近，以每次０．一公克，無償
轉讓『第二級毒品安非他命』予林志成共三次」等情（見原判決
第二頁第二十四行至第二十七行）。理由欄初亦稱：「……被告
甲○○另於犯罪事實欄一、(四)（係一、(五)之誤載）所示之時間、
地點無償轉讓『第二級毒品安非他命』予林志成等情，均堪以認
定」、「被告甲○○無償轉讓『第二級毒品安非他命』予林志成
所為，係犯毒品危害防制條例第八條第二項之轉讓第二級毒品罪
」（見原判決第九頁第二十一行至第二十三行、第十一頁第九行
至第十行），嗣則謂：「被告甲○○……為累犯，就被告甲○○
轉讓『第一級毒品』罪，依法遞加重其刑…」（見原判決第十一
頁第二十四行至末行），關於上訴人是否與他人共同販賣海洛因
予林秋煌，及究係轉讓何種毒品予林志成，不僅前後事實之記載
或理由之敘述兩歧，主文之諭知與事實之認定或理由之說明，亦
不相一致，自有判決理由矛盾之違法。(三)、依卷內資料，林秋煌
於偵查時係陳稱：「（查獲之海洛因何來？）在北市錦州公園向
一位『阿春』之男子買三千元海洛因……」、「（有無向甲○○
買過毒品？）九十五年十二月底在宜蘭市區路上，我拿五千元給
甲○○，叫他幫我購買海洛因」、「（他在何處交付海洛因給你
？）在我住處附近」等語（見他字第一五七六號影印卷第三五三
頁、第三五四頁）。依其上開供述，林秋煌似僅證陳其曾請上訴
人幫忙購買海洛因而已。原判決竟援引其上開供述，資為上訴人
有其附表一所示於九十五年十二月底某日，在宜蘭市○○路○段
三十二號十二樓之三附近，以五千元之價格販賣海洛因一次予林
秋煌等情之判決依據，證據、理由，亦屬矛盾。(四)、中華民國九
十六年罪犯減刑條例第五條規定：「本條例施行前，經通緝而未
於中華民國九十六年十二月三十一日以前自動歸案接受偵查、審
判或執行者，不得依本條例減刑」。是被告若於上開減刑條例施
行（即九十六年七月十六日）前經通緝，而未於九十六年十二月
三十一日以前自動歸案接受偵查、審判者，即不得依該條例之規
定予以減刑。上訴人係於偵查時因逃匿，經台灣宜蘭地方法院檢
察署以九十六年五月二十二日宜檢明偵孝緝字第二七七號通緝書
予以通緝，嗣於同年七月五日在宜蘭縣三星鄉為警查獲後始到案
，有該通緝書及宜蘭縣警察局羅東分局通緝案件報告書在卷可憑
（見偵字第一一九一號影印卷第五十頁；偵緝字第二０九號卷第
一頁）。倘若無訛，上訴人所犯轉讓第二級毒品三罪得否依上開
減刑條例予以減刑？即非無疑。原判決疏未細察，遽依中華民國
九十六年罪犯減刑條例第二條第一項第三款、第七條規定，就上
訴人所犯前述三罪，各減其宣告刑二分之一（見原判決第十二頁
第二十四行至第二十七行），於法亦難謂合。(五)、原判決理由初
稱：證人范振豊於警詢中之陳述，屬於被告以外之人於審判外之
陳述，上訴人並已否認其陳述之證據能力，復無刑事訴訟法第一
百五十九條之二至第一百五十九條之五例外得為證據之情形，該
證人於警詢中之陳述，並無證據能力云云（見原判決第三頁第七
行至第十一行），嗣則引據證人范振豊於警詢中之陳述，資為論
斷上訴人有如原判決附表四編號１所示與林鳳娟共同販賣安非他
命予陳建玲之部分證據（見原判決第四頁第十二行至第十七行；
偵緝字第一六六號卷第二十六頁），前後理由之敘述已相齟齬；
另原判決事實欄附表三編號１認定上訴人與林志成共同於「九十
五年十一月間某日起至九十六年一月間某日止」，在宜蘭縣宜蘭
市○○路全家便利商店等處，販賣海洛因予邱創聖二次等情，理
由內則係引用證人邱創聖於偵查中所陳：「……我打電話向甲○
○購買毒品，是林志成送海洛因來，錢也是交給林志成，從『九
十五年十月開始到同年十一月』……」等語，為論罪依據之一（
見原判決第六頁第二十三行至第二十五行）。對上訴人與林志成
究於何時間共同販賣海洛因予邱創聖，事實之記載與理由之說明
，亦不盡相符。(六)、毒品危害防制條例第十九條第一項關於沒收
之規定，固採義務沒收主義，凡犯同條例第四條至第九條、第十
二條、第十三條或第十四條第一項、第二項之罪者，其供犯罪所
用之物或因犯罪所得之財物，均應諭知沒收。但該法條並未規定
「不問屬於犯人與否」，均沒收之，自仍以屬於被告所有者為限
，始應予沒收。是供犯前述各罪所用之物，是否屬於犯人所有，
自應於事實欄明白認定，並於理由內說明其所憑之依據，方屬適
法。原判決以未扣案之行動電話二支（含門號00000000
00、0000000000、0000000000號ＳＩＭ
卡三張），均係供上訴人犯如其附表一至四所示之販賣第一、二
級毒品各罪所用之物，依毒品危害防制條例第十九條第一項規定
宣告沒收（見原判決第十一頁第六行至第九行、第十二頁第二十
八行至第十三頁第三行）。卻僅於該附表一至四所示之「販賣毒
品方式」欄內，認定前開行動電話（含ＳＩＭ卡）係供上訴人販
賣海洛因、安非他命聯絡之用，對上開行動電話究竟如何之屬於
上訴人所有，既未於事實欄明白認定，理由內亦未詳加說明，並
有未當。以上，或係上訴意旨所指摘，或為本院得依職權調查之
事項，應認原判決有撤銷發回更審之原因。又檢察官以上訴人自
九十五年八、九月間某日起至九十六年一月間某日止，在宜蘭縣
宜蘭市宜蘭醫院停車場等處，或單獨，或與林志成共同販賣海洛
因、安非他命予張永昌、周美鳳、吳威良、夏德智、楊淑妮、陳
怡涵、薛豐龍、黃文德及賴資凱等人共約二十九次，認上訴人亦
涉有毒品危害防制條例第四條第一項、第二項之販賣第一級毒品
、第二級毒品罪嫌，而以集合犯一罪提起公訴，第一審說明不另
為無罪之諭知，原審則漏未予審酌部分，案經發回，更審時宜注
意及之。
據上論結，應依刑事訴訟法第三百九十七條、第四百零一條，判
決如主文。
中    華    民    國  九十七  年    八    月   十四   日
                      最高法院刑事第七庭
                          審判長法官  謝  俊  雄
                                法官  陳  世  雄
                                法官  魏  新  和
                                法官  吳  信  銘
                                法官  徐  文  亮
      本件正本證明與原本無異
                                      書  記  官
中    華    民    國  九十七  年    八    月   十九   日
                                                      Ｅ


司法院資訊處製作；財團法人民間司法改革基金會備份。
